ACORDAO-COMPLETO-2433610

ACÓRDÃO 12353/2020 ATA 39/2020 - PRIMEIRA CÂMARA

VISTOS, relatados e discutidos estes autos de tomada de contas especial instaurada em razão da transferência bancária realizada pelo município de Prata do Piauí/PI à sociedade Salinas Empreendimentos e Construções Ltda., no dia 14/12/2016, sem qualquer comprovação da contraprestação de serviços por parte da empresa, 
	ACORDAM os Ministros do Tribunal de Contas da União, reunidos em sessão da Primeira Câmara, ante as razões expostas pelo Relator, em:
	9.1. julgar irregulares as contas do sr. Antônio Gomes de Sousa, Salinas Empreendimentos e Construções Ltda., sr. Francisco Lennon Barbosa Martins e sra. Lana Goretti Santos Paiva, com fundamento nos arts. 1º, inciso I, 16, inciso III, alíneas "b" e "c", e § 2º da Lei 8.443/1992 c/c os arts. 19 e 23, inciso III, da mesma lei, condenando-os solidariamente ao pagamento da quantia a seguir especificada, com a fixação do prazo de quinze dias, a contar das suas notificações, para comprovarem, perante o Tribunal (art. 214, inciso III, alínea "a", do Regimento Interno) , o recolhimento da dívida aos cofres do Fundo de Manutenção e Desenvolvimento da Educação Básica e de Valorização dos Profissionais da Educação do Município de Prata do Piauí/PI, atualizada monetariamente e acrescida dos juros de mora, calculados a partir da data discriminada até a do recolhimento, na forma prevista na legislação em vigor: 
	VALOR ORIGINAL (R$) 
	DATA DA OCORRÊNCIA

	154.925,04
	14/12/2016

	9.2. aplicar individualmente aos responsáveis a seguir indicados a multa prevista no art. 57 da Lei 8.443/1992, com a fixação do prazo de quinze dias, a contar das notificações, para comprovarem, perante o Tribunal (art. 214, inciso III, alínea "a", do Regimento Interno) , o recolhimento da dívida aos cofres do Tesouro Nacional, atualizada monetariamente desde a data deste acórdão até a do efetivo recolhimento, se for paga após o vencimento, na forma da legislação em vigor:
	RESPONSÁVEL
	VALOR (R$) 

	Antônio Gomes de Sousa
	R$ 60.000,00

	Salinas Empreendimentos e Construções Ltda.
	R$ 40.000,00

	Francisco Lennon Barbosa Martins
	R$ 40.000,00

	Lana Goretti Santos Paiva
	R$ 40.000,00

	9.3. autorizar, desde logo, nos termos do art. 28, inciso II, da Lei 8.443/1992, a cobrança judicial das dívidas, caso não atendidas as notificações; e
	9.4. acolher as alegações de defesa apresentadas pelo sr. Ricardo Matos da Cruz, estendendo seus efeitos à sra. Emanuela Machado Araújo, por se tratar de circunstâncias objetivas, excluindo-os do rol de responsáveis do presente processo; 
	9.5. autorizar, desde logo, se requerido, com fundamento no art. 28, inciso I, da Lei 8.443/1992, c/c o art. 217, §§ 1º e 2º, do Regimento Interno do TCU, o parcelamento das dívidas em até 36 (trinta e seis) parcelas, incidindo sobre cada parcela, corrigida monetariamente, os correspondentes acréscimos legais, fixando-lhe o prazo de quinze dias, a contar do recebimento da notificação, para comprovar, perante o Tribunal, o recolhimento da primeira parcela, e de trinta dias, a contar da parcela anterior, para comprovar os recolhimentos das demais parcelas, devendo incidir, sobre cada valor mensal, atualizado monetariamente, os juros de mora devidos, no caso do débito, na forma prevista na legislação em vigor, alertando os responsáveis de que a falta de comprovação do recolhimento de qualquer parcela importará o vencimento antecipado do saldo devedor, nos termos do § 2º do art. 217 do Regimento Interno deste Tribunal; e
	9.6. encaminhar cópia desta deliberação aos responsáveis e à Procuradoria da República no Estado do Piauí, nos termos do § 3º do art. 16 da Lei 8.443/1992, para adoção das medidas cabíveis.

Tomada de contas especial instaurada para apurar irregularidades ocorridas no Município de Prata do Piauí/PI relacionadas a licitações, contratações e movimentações bancárias efetuadas pelo ex-gestor da referida municipalidade.

Primeira Câmara

Município de Prata do Piauí - PI.

3. Responsáveis: Antônio Gomes de Sousa (XXX.362.931-XX); Emanuela Machado Araújo (XXX.569.573-XX); Francisco Lennon Barbosa Martins (XXX.674.223-XX); Lana Goretti Santos Paiva (XXX.772.874-XX); Ricardo Matos da Cruz (XXX.891.745-XX); Salinas Empreendimentos e Construções Ltda. (73.694.788/0001-57).

13.1. Ministros presentes: Walton Alencar Rodrigues (Presidente), Benjamin Zymler (Relator) e Bruno Dantas.
13.2. Ministro-Substituto convocado: Marcos Bemquerer Costa.
13.3. Ministros-Substitutos presentes: Augusto Sherman Cavalcanti e Weder de Oliveira.

ACORDAO-COMPLETO-2539452

Acórdão 4244/2022 - Primeira Câmara

ACORDAO-COMPLETO-2442291

Acórdão 1732/2021 - Primeira Câmara

ACORDAO-COMPLETO-2553249

Acórdão de Relação 7791/2022 - Primeira Câmara

Acórdão de Relação

BENJAMIN ZYMLER

Adoto como relatório a instrução elaborada por auditor da SecexEducação (peça 86) , que contou com a anuência da chefia imediata (peça 87) : 
"Trata-se de Tomada de Contas Especial, instaurada em face de determinação constante do item 9.5.5 do Acórdão 1470/2017-TCU-Plenário (peça 1, p. 4) , in verbis:  
9.5. determinar a constituição de apartados dos presentes autos, autuando-os, individualmente, como tomada de contas especiais, ex-vi do art. 47 da Lei 8.443/92, e realizar, com fundamento nos arts. 10, § 1º, 12, incisos I e II, e 16, §2º, da Lei 8.443/1992 c/c o art. 202, incisos I e II, e 209, §§ 5º e 6º, do Regimento Interno/TCU, a citação solidária dos responsáveis a seguir relacionados, para que, no prazo de 30 (trinta) dias, apresentem alegações de defesa e/ou recolham aos cofres do Fundeb do Município de Prata do Piauí/PI as quantias especificadas, atualizadas monetariamente a partir das datas indicadas até a data do efetivo recolhimento, abatendo-se, na oportunidade, a quantia eventualmente já ressarcida na forma da legislação em vigor:
 (...) 
9.5.5. Responsáveis solidários: Antônio Gomes de Sousa (CPF XXX.362.931-XX) , Salinas Empreendimentos e Construções Ltda. (CNPJ 73.694.788/0001-57) , Francisco Lennon Barbosa Martins (CPF XXX.674.223-XX) , Lana Goretti Santos Paiva (CPF XXX.772.874-XX) , Ricardo Matos da Cruz (CPF XXX.891.745-XX) e Emanuela Machado Araújo (CPF XXX.569.573-XX) : realização de 1 transferência bancária (da conta corrente n. 0699278-1, agência n. 5797, Banco Bradesco, de titularidade da Prefeitura Municipal de Prata do Piauí/PI) à empresa Salinas Empreendimentos e Construções Ltda. no dia 14 de dezembro de 2016, no montante de R$ 154.925,04, sem qualquer comprovação da contraprestação de serviços por parte da empresa, conforme apurado pela CGU-PI, nos termos consignados na nota técnica n. 551/2017/NAE/PI/REGIONAL/PI, de 17/5/2017 (peça 3) , bem como não fora localizada pela equipe de auditoria da CGU-PI qualquer documentação que pudesse evidenciar a regular aplicação dos recursos (projeto básico, processo licitatório, contrato, documentos fiscais de despesa etc.) , o que foi corroborado pelo gestor sucessor, Sr. Willhelm Barbosa Lima, que certificou, ao tomar posse no dia 1/1/2017, que não localizara qualquer documentação que pudesse comprovar a execução das despesas relacionadas às transferência bancárias decorrentes do precatório do Fundef. Ademais, conforme fiscalização realizada pela CGU-PI, restaram devidamente constatadas as seguintes irregularidades: a) ausência de autorização legislativa para realização das despesas; b) fraude à licitação; c) ausência de manutenção dos recursos do Fundef em conta específica; e d) demais ocorrências retratadas nos itens 1-47 da instrução da constante à peça 14;
HISTÓRICO 
Conforme se depreende do voto condutor do supracitado acórdão (peça 2) , o presente processo de TCE derivou de representação da Secex/PI, baseada em informações compartilhadas pela Controladoria Geral da União, versando sobre irregularidades ocorridas no Município de Prata do Piauí/PI, relacionadas a licitações, contratações e movimentações bancárias efetuadas pelo ex-gestor da referida municipalidade, Antônio Gomes de Sousa. 
Na Nota Técnica 551/2017/NAE/PI/REGIONAL/PI, de 17/5/2017, a Controladoria-Geral da União no Piauí (CGU-PI) relata que o Município de Prata do Piauí/PI, em face de decisão judicial do Juiz da 5ª Vara da Justiça Federal do Piauí (2005.40.00.0067384) , recebeu, em 13/12/2016, o montante de R$ 2.849.823,75, creditado na conta-corrente 16-0, agência 3389, da Caixa Econômica Federal (intitulada "PM PRATA IPVA") . 
Imprescindível destacar que tal crédito deu-se a apenas dezoito dias do término do mandato do então gestor municipal de Prata do Piauí/PI, Antônio Gomes de Sousa, eleito em 2012 e derrotado nas eleições municipais de 2016. Ademais, as contas da referida municipalidade encontravam-se bloqueadas em decorrência de decisão cautelar do Tribunal de Contas do Estado do Piauí (TCE-PI) deferida em virtude da sonegação de informações à equipe de transição municipal por parte da equipe do mencionado então prefeito, do atraso no pagamento dos salários dos servidores municipais e do atraso no pagamento à empresa de Águas e Esgotos do Piauí S/A (Agespisa) . 
Ocorre que, em 9/12/2016, a referida cautelar perdeu seus efeitos por força de decisão (também em sede cautelar) do Tribunal de Justiça do Estado do Piauí, sob a relatoria do Desembargador Oton Mário José Lustosa Torres, que entendeu pela inconstitucionalidade do art. 86, inciso IV, da Lei Estadual 5.888/09 (Lei Orgânica do TCE-PI) , o qual permitia à Corte de Contas Estadual "determinar às instituições financeiras depositárias o bloqueio da movimentação das contas bancárias dos órgãos, entidades, pessoas e fundos sujeitos à sua jurisdição". 
Consoante análise procedida pela CGU-PI nos extratos bancários da conta-corrente da municipalidade (c/c 16-0, ag. 3389, da Caixa Econômica Federal) (peça 13, p. 13-14, do TC Processo 012.893/2017-0) , restou comprovado um crédito no valor de R$ 2.849.823,75 no dia 13/12/2016, sendo que já no dia seguinte (14/12/2016)  houve uma transferência para outra conta-corrente da Prefeitura Municipal de Prata do Piauí-PI, dessa feita no Banco Bradesco (c/c 0699278-1, agência 5797) , no valor de R$ 2.730.000,00. Ressalte-se que esta última conta-corrente encontrava-se com saldo zero anteriormente à mencionada transferência. 
Na sequência da análise efetivada na movimentação bancária desses recursos na conta-corrente do Banco Bradesco mantida pela Prefeitura Municipal de Prata do Piauí-PI, cujo extrato bancário (peça 13, p. 2-7, do TC Processo 012.893/2017-0) foi obtido pelo atual gestor municipal de Prata do Piauí e disponibilizado à CGU-PI, constatou-se que no curto espaço de tempo de cinco dias (14, 15, 16 19 e 20 de dezembro de 2016) foram efetivadas inúmeras transferências bancárias para destinatários devidamente identificados e algumas transferências financeiras para outra conta do município mantida no Banco do Brasil (c/c 5225-6, ag. 788-9 - extrato bancário à peça 12, do TC Processo 012.893/2017-0) , caracterizando movimentação bancária atípica. 
Dentre os beneficiários das transferências bancárias efetivadas foram destacados os seguintes, cujos valores totalizam R$ 2.234.123,22 (peça 13, p. 2-7, do TC Processo 012.893/2017-0) : 
	Destinatário
	CNPJ
	Operações Bancárias Identificadas
	Montante Destinado (R$) 

	Construcar Construção Civil e Locação de Máquinas e Veículos Ltda. EPP
	19.742.308/0001-30
	29 transferências
	502.346,86

	QualityServ Construtora Serviços e Reformas Ltda. - ME 
	21.376.282/0001-04
	1 transferência
	50.025,00

	Vitor Alves Cardoso Neto EIRELI
	14.283.222/0001-73
	2 transferências
	313.873,98

	Geopa Empreendimentos Imobiliários Ltda.
	13.231.889/0001-60
	3 transferências
	332.253,29

	Salinas Empreendimentos e Construções Ltda. - ME
	73.694.788/0001-57
	1 transferência
	154.925,04

	Construtora Tende Ltda. - ME
	05.740.967/0001-23
	3 transferências
	310.645,26

	Venilson de Oliveira Rocha ME
	16.416.613/0001-44
	2 transferências
	297.535,16

	F & R Pneus Ltda.
	07.670.899/0001-07
	1 transferência
	28.400,00

	Contabilidade Pública de Municípios Ltda.
	17.400.231/0001-95
	3 transferências
	63.600,00

	DMJ Serviços de Diagnóstico e Comércio de Equipamentos para Escritório Ltda. - ME
	41.280.439/0001-00
	9 transferências
	40.302,43

	Marquinhos Construções Ltda. - ME
	11.757.747/0001-05
	1 transferência
	140.216,20

Ademais, evidenciaram-se quatro transferências financeiras para outra conta bancária de titularidade do município, mantida em outra instituição financeira (Banco do Brasil - c/c 5225-6, ag. 788-9 - peça 12, do TC Processo 012.893/2017-0) , no montante de R$ 428.650,00, e uma transferência bancária no valor de R$ 102.215,98 para conta não identificada, totalizando R$ 530.865,98, conforme segue: 
	Data
	Titularidade da conta
	CNPJ
	Operação
	 Documento
	Valor (R$) 

	14/12/2016
	P.M. de Prata do Piauí 
	06.636.807/0001-00
	TED D HBANK
	4319930
	58.700,00

	15/12/2016
	P.M. de Prata do Piauí 
	06.636.807/0001-00
	TED D HBANK
	4873533
	200.000,00

	15/12/2016
	P.M. de Prata do Piauí 
	06.636.807/0001-00
	TED D HBANK
	5453807
	120.000,00

	20/12/2016
	P.M. de Prata do Piauí 
	06.636.807/0001-00
	TED D HBANK
	8793758
	49.950,00

	20/12/2016
	P.M. de Prata do Piauí 
	06.636.807/0001-00
	TED D HBANK
	8776751
	102.215,98

Ainda, registrou a CGU-PI que "outras duas transferências cujos destinatários não foram especificados, no montante de R$ 45.230,00, tendo sido identificados ainda devoluções de quatro transferências eletrônicas de Documentos (TEDs) no montante de R$ 80.780,00, resultando numa movimentação a débito no valor total de R$ 2.810.747,60 e com devoluções no montante de R$ 80.780,00, de maneira que se tem uma movimentação líquida a débito de R$ 2.729.967,60 em face da transferência de R$ 2.730.000,00, o que implicaria um saldo remanescente de R$ 32,40 em relação a tudo o que foi transferido relativo à receita do Fundef". 
Em consulta ao orçamento municipal referente ao exercício de 2016 (Lei Municipal 293/2015, que previu receitas e fixou despesas no montante de R$ 16.980.000,00) , constatou-se que a multicitada receita do Fundef não havia sido prevista pela Prefeitura Municipal de Prata do Piauí-PI, o que traz como corolário a inexistência de autorização legislativa para a realização de despesas com tal receita. 
Cabe registrar que foi verificada a publicação, em 29/12/2016, da Lei Municipal 301/2016, de 16/11/2016, que dispôs sobre "alteração na Lei orçamentária", abrindo crédito especial no montante de R$ 2.920.000,00, no âmbito da Unidade Orçamentária 02.12.00 - Fundeb, sendo fixadas as dotações para a realização das despesas públicas com os referidos recursos. Todavia, considerando que a mencionada lei foi omissa em estabelecer o início de sua vigência, consoante o disposto no art. 1º da Lei de Introdução ao Código Civil, a lei em comento entraria em vigor 45 dias depois de oficialmente publicada, o que, no presente caso, ocorreria somente em fevereiro de 2017, não respaldando as despesas pagas com os recursos da ação judicial do Fundef ocorridas nos dias 14, 15, 16, 19 e 20 de dezembro de 2016 (dias antes da publicação da referida lei) . 
Na sequência do relatório da CGU-PI, registrou-se que foram constatadas nas publicações oficiais da Prefeitura Municipal de Prata do Piauí eventuais contratações relacionadas às empresas recebedoras de recursos do Fundef e contemporâneas à ocorrência das movimentações financeiras identificadas. Assim, considerando-se a necessidade de realização de licitações prévias para se respaldar os pagamentos efetuados, apurou-se o seguinte: 
	Empresa contratada
	Procedimento Licitatório
	Objeto licitado
	Data de homologação
	Valor contratado (R$) 

	Marquinhos Construções Ltda. - ME (CPNJ 11.757.747/0001-05 ) 
	Convite 001/2016
	Contratação de empresa especializada para execução dos serviços de recuperação de pavimentação de vias públicas do município.
	7/12/2016 (com publicação em 3/1/2017) 
	147.596,46

	Construtora Tende Ltda. - ME (CNPJ 05.740.967/0001-23) 
	Convite 002/2016
	Contratação de empresa especializada para execução dos serviços de reforma de diversas escolas municipais
	7/12/2016 (com publicação em 3/1/2017) 
	146.760,48

		Convite 004/2016
	Contratação de empresa especializada para execução dos serviços de recuperação de estrada vicinal em diversos trechos da Zona Rural do Município de Prata do Piauí.
	12/12/2016 (com publicação em 3/1/2017) 
	147.959,78

	QualityServ Construtora Serviços e Reformas Ltda. - ME (CNPJ 21.376.282/0001-04) 
	Convite 003/2016
	Contratação de empresa especializada para execução dos serviços de dedetização dos prédios públicos municipais pertencentes à administração pública municipal.
	7/12/2016 (com publicação em 3/1/2017) 
	50.025,00

	Construcar Construção Civil e Locação de Máquinas e Veículos Ltda. EPP (CNPJ 19.742.308/0001-30) 
	Convite 005/2016
	Contratação de empresa especializada para execução dos serviços de reforma do prédio da sede do Peti.
	12/12/2016 (com publicação em 3/1/2017) 
	148.426,13

		Convite 007/2016
	Contratação de empresa especializada para execução dos serviços de reforma do prédio da sede do Cras.
	12/12/2016 (com publicação em 3/1/2017) 
	148.392,76

	Vitor Alves Cardoso Neto EIRELI (CNPJ 14.283.222/0001-73) 
	Convite 006/2016
	Contratação de empresa especializada para execução dos serviços de reforma do Posto de Saúde do PSF
	12/12/2016 (com publicação em 3/1/2017) 
	148.000,00

	Venilson de Oliveira Rocha ME (CNPJ 16.416.613/0001-44) 
	Convite 008/2016
	Contratação de empresa especializada para execução dos serviços de reforma do prédio da Prefeitura
	12/12/2016 (com publicação em 3/1/2017) 
	149.695,16

		Convite 009/2016
	Contratação de empresa especializada para execução dos serviços de reforma em geral incluindo elétrica e hidráulica na Unidade Escolar Roberta Sousa Lima
	12/12/2016 (com publicação em 3/1/2017) 
	147.840,00

À vista de tais constatações, a CGU apresentou as seguintes considerações, verbis: 
	(...) no período de 07 a 12 de dezembro de 2016 teriam sido homologados os nove convites anteriormente elencados (todos homologados pelo Prefeito Municipal de Prata do Piauí Antônio Gomes de Sousa) , chamando a atenção as seguintes atipicidades e inconsistências, além do próprio fato de terem sido vencidos por várias das empresas recebedoras das transferências suspeitas elencadas no Quadro 2: 
a) a quantidade de convites compreendidos nesse período, sendo essa a modalidade mais simples de licitação e cuja publicidade é restrita;
b) o fato de os valores contratados terem sido muito próximos ao limite da modalidade previsto no art. 23 da Lei nº 8.666/1993, qual seja R$ 150.000,00 para obras e serviços de engenharia e R$ 80.000,00 para compras e outros serviços que não se enquadrem como obras e serviços de engenharia;
c) o fato de diversos objetos licitados não estarem relacionados à finalidade do Fundef (manutenção e desenvolvimento do ensino fundamental e de valorização do magistério) , tais como reformas com prédios públicos da área de assistência social (Programa de Erradicação do Trabalho Infantil - Peti e Centro de Referência de Assistência Social - Cras) , da saúde (Posto de Saúde do Programa Saúde da Família - PSF) e da Administração (sede da Prefeitura) , além de serviços de pavimentação de vias públicas e recuperação de estradas vicinais;
d) o fato de que, para participarem do certame e em seguida serem contratadas, as empresas elencadas no Quadro 3 deveriam ter sido previamente convidadas pela Prefeitura Municipal de Prata do Piauí, sendo que em 3 procedimentos (Convites nº 001/2016, 002/2016 e 004/2016) foram convidadas empresas com sede nos municípios de Independência - CE (Marquinhos Construções Ltda. - ME, CNPJ nº 11.757.747/0001-05) e Tamboril - CE (Construtora Tende Ltda. - ME, CNPJ nº 05.740.967/0001-23) , conforme informações extraídas do Cadastro Nacional de Pessoa Jurídica mantido pela Receita Federal do Brasil, municípios esses distantes cerca de 296 e 311 quilômetros de Prata do Piauí, respectivamente, enquanto Teresina (PI) , capital do Estado do Piauí e sede de diversas empresas prestadoras de serviços de engenharia, por exemplo, dista aproximadamente 163 km de Prata do Piauí;
e) o fato de esses nove convites não terem sido informados no Sistema Licitações Web do TCE/PI, o que ampliaria a publicidade do processo, implicando no descumprimento do § 4º do art. 34 da Resolução TCE/PI nº 39/2015; e
f) o fato de a publicação dos certames só ter sido efetuada em 03 de janeiro de 2017, quase um mês após as homologações datadas de 07 de dezembro de 2017 e mais de 20 dias após as homologações datadas de 12 de dezembro de 2016.
Por fim, destaca-se da multicitada nota técnica as informações a seguir: 
 (...) Cabe destacar também que, em consulta às edições do Diário Oficial dos Municípios, verificou-se que a comissão permanente de licitação (CPL) da Prefeitura Municipal de Prata do Piauí responsável pela condução dos certames à época dos nove convites anteriormente citados era composta pelos seguintes membros, nomeados em 02 de novembro de 2016 (com publicação apenas em 1º de dezembro de 2016) pelo então Prefeito Municipal de Prata do Piauí Antônio Gomes de Sousa (CPF XXX.362.931-XX) : Ricardo Matos da Cruz (CPF XXX.891.745-XX) , como presidente da CPL; Emanuela Machado Araújo (CPF XXX.569.573-XX) , como membro; e Romário Lopes dos Reis (CPF XXX.643.543-XX) , também como membro.
3.5.1.1. Em relação aos citados membros, cabe salientar que durante as entrevistas a equipe de fiscalização da CGU foi informada que nenhum dos três membros era servidor efetivo da Prefeitura Municipal de Prata do Piauí (em descumprimento ao disposto no caput art. 51 da Lei nº 8.666/1993) e que Ricardo Matos da Cruz e Emanuela Machado Araújo eram casados (de fato ambos possuem os mesmos endereços registrados em seus CPFs) , sendo que Emanuela Machado Araújo seria irmã de Mirly Machado Araújo (CPF nº XXX.569.563-XX) , esposa do então Prefeito Municipal de Prata do Piauí Antônio Gomes de Sousa (CPF nº XXX.362.931-XX) , o que de fato foi corroborado em consulta aos respectivos CPFs e por meio de notícias publicadas na internet.
 (...) 
4.1. Diante do exposto, conclui-se que o ex-Prefeito Municipal de Prata do Piauí Antônio Gomes de Sousa, após ter sido derrotado nas eleições municipais de 2016, empenhou-se em obter o desbloqueio das contas municipais (que se encontravam bloqueadas por decisão cautelar do TCE/PI) , vislumbrando o recebimento dos recursos do Fundef que seriam pagos via precatório, para que, uma vez recebidos esses recursos no valor de R$ 2.849.823,75 há poucos dias do fim de seu mandato, pudesse distribui-los a determinadas empresas (algumas delas de 'fachada' ou ligadas ao contador da prefeitura, Webston de Carvalho Lima, CPF nº XXX.191.573-XX) mediante a simulação de certames licitatórios e a execução de serviços não correspondentes aos valores contratados e pagos (sendo alguns desses objetos contrários à finalidade do Fundef) , bem como pudesse realizar transferências para outras contas a fim de dificultar a identificação do real destinatário das movimentações.
4.2. Para que esses objetivos fossem alcançados antes do fim de seu mandato, o referido prefeito acabou descumprindo os ritos legais para obtenção da autorização legislativa necessária à utilização desses recursos e buscou simular a realização de certames por meio da modalidade mais simples de licitação (convite) , contratando objetos no limite do valor previsto em lei para a modalidade, a fim de que pudesse direcionar os convites às empresas de seu interesse, utilizando-se para isso de membros de sua família nomeados para a CPL responsável pelos certames (Ricardo Matos da Cruz e Emanuela Machado Araújo) . A distribuição ilegal dos recursos foi concretizada mediante a execução de serviços aquém dos valores contratados e pagos, visando dar aparência de legalidade às contratações e aos pagamentos realizados, com indícios de que não foram executados pelas empresas contratadas.
4.3. Além disso, o citado prefeito procurou dificultar eventual fiscalização ou controle social em relação às contratações efetuadas, uma vez que sonegou informações e documentos à equipe de transição municipal do novo prefeito eleito, providenciou a publicação de atos tardiamente (a exemplo da tentativa de autorização legislativa publicada em 29 de dezembro de 2016 e dos termos de adjudicação e homologação dos certames publicados somente em 03 de janeiro de 2017, após o final de seu mandato) e não informou no Sistema Licitações Web do TCE/PI os dados dos convites realizados.
Desta feita, houve a formação de autos apartados, os quais constituem a presente Tomada de Contas Especial, com vistas à apuração do débito e identificação dos responsáveis, com fundamento no art. 202, incisos I e II, e 209, §§ 5º e 6º, do Regimento Interno/TCU. 
A instrução pretérita (peça 13) permitiu, na forma dos arts. 10, § 1º, e 12, incisos I e II, da Lei 8.443/1992 c/c o art. 202, incisos I e II, do RI/TCU, definir a responsabilidade solidária de Antônio Gomes de Sousa, Salinas Empreendimentos e Construções Ltda., Francisco Lennon Barbosa Martins, Lana Goretti Santos Paiva, Ricardo Matos da Cruz e Emanuela Machado Araújo, para fins de apurar adequadamente o débito a eles atribuído. Desse modo, foi proposta a citação desses responsáveis, conforme sistematizado na matriz de responsabilização (peça 13, p. 10) e determinado no item 9.5.5 do Acórdão 1470/2017-TCU-Plenário.
O detalhamento do débito imputado solidariamente a esses responsáveis consta à peça 12 (valor histórico de R$ 154.925,04, em 14/12/2016) . 
EXAME TÉCNICO
Em cumprimento ao Despacho do Diretor (peça 14) , com base da subdelegação de competência conferida pelo Titular da Secex/PI (Portaria Secex-PI 8/2017) , foram promovidas as citações dos seguintes responsáveis, conforme Despacho de Conclusão das Comunicações Processuais (peça 77) , para que apresentassem alegações de defesa ou recolhessem os débitos de suas responsabilidades aos cofres do Fundeb do município: 
19.1.	Antônio Gomes de Sousa (CPF XXX.362.931-XX) , mediante o Edital 313/2019-TCU/Secomp-2, de 3/10/2019 (peça 72) ; 
19.2.	Ricardo Matos da Cruz (CPF XXX.891.745-XX) , mediante o Ofício 2853/2019-Secomp-4 (peça 65) , datado de 20/8/2019, recebido em 4/9/2019 (peça 67) ; 
19.3.	Emanuela Machado Araújo (CPF XXX.569.573-XX) , mediante o Ofício 9503/2019-Secomp-2 (peça 74) , datado de 4/11/2019, recebido em 12/11/2019 (peça 75) ;
19.4.	Salinas Empreendimentos e Construções Ltda. (CNPJ 73.694.788/0001-57) , mediante o Ofício 239/2019-SecexTCE (peça 16) , datado de 29/3/2019, recebido em 10/4/2019 (peça 22) ; 
19.5.	Francisco Lennon Barbosa Martins (CPF 057.674.223- 62) , mediante o Ofício 237/2019-SecexTCE (peça 19) , datado de 29/3/2019, recebido em 11/4/2019 (peça 25) ;
19.6.	Lana Goretti Santos Paiva (CPF XXX.772.874-XX) , mediante o Ofício 238/2019-SecexTCE (peça 20) , datado de 29/3/2019, recebido em 24/4/2019 (peça 42) 
Nos termos do item 9.5.5 do Acórdão 1470/2017-TCU-Plenário, os responsáveis foram ouvidos em decorrência da realização de realização de uma transferência bancária (da conta corrente 0699278-1, agência 5797, Banco Bradesco, de titularidade da Prefeitura Municipal de Prata do Piauí/PI) à empresa Salinas Empreendimentos e Construções Ltda. no dia 14 de dezembro de 2016, no montante de R$ 154.925,04, sem qualquer comprovação da contraprestação de serviços por parte da empresa, conforme apurado pela CGU-PI, nos termos consignados na Nota Técnica 551/2017/NAE/PI/REGIONAL/PI, de 17/5/2017, não tendo sido encontrada, pela equipe de auditoria da CGU-PI, qualquer documentação que pudesse evidenciar a regular aplicação dos recursos (projeto básico, processo licitatório, contrato, documentos fiscais de despesa etc.) , o que foi corroborado pelo gestor sucessor, Sr. Willhelm Barbosa Lima, que certificou, ao tomar posse no dia 1º/1/2017, que não encontrara qualquer elemento que pudesse comprovar a execução das despesas relacionadas às transferência bancárias decorrentes do precatório do Fundef. Ademais, conforme fiscalização realizada pela CGU-PI, restaram constatadas as seguintes irregularidades: a) ausência de autorização legislativa para realização das despesas; b) fraude à licitação; c) ausência de manutenção dos recursos do Fundef em conta específica; e d) demais ocorrências retratadas nos itens 1-47 da instrução da constante à peça 14 do TC Processo 012.893/2017-0. 
Apesar de as responsáveis Emanuela Machado Araújo e Lana Goretti Santos Paiva terem tomado ciência dos expedientes que lhes foram encaminhados, conforme atestam os avisos de recebimento (ARs) que compõem as peças 75 e 42, respectivamente, não atenderam a citação e não se manifestaram quanto às irregularidades verificadas. 
No mesmo sentido, o ex-Prefeito Antônio Gomes de Sousa, citado por via editalícia, não atendeu a citação e não se manifestou quanto às irregularidades verificadas. Destaca-se que, antes da citação por edital, foram adotadas providências que esgotaram as tentativas de localização do gestor, tendo sido encaminhados três ofícios de citação para os endereços constantes nos autos ou obtidos por consultas a sistemas de informação - Ofício 235/2019, de 29/3/2019 (peça 17) , Ofício 2886/2019, de 24/5/2019 (peça 46) e Ofício 2885/2019, de 24/5/2019 (peça 45) , todos, contudo, sem sucesso (ARs às peças 39, 53 e 54) . 
Transcorrido o prazo regimental fixado e mantendo-se inertes esses responsáveis, impõe-se que sejam considerados revéis, dando-se prosseguimento ao processo, de acordo com o art. 12, § 3º, da Lei 8.443/1992. 
Alegações de defesa de Salinas Empreendimentos e Construções Ltda. e de Francisco Lennon Barbosa Martins
A empresa Salinas Empreendimentos e Construções Ltda. e seu sócio Francisco Lennon Barbosa Martins, por meio de advogado devidamente constituído, apresentaram alegações de defesa em conjunto, conforme peça 29. 
Argumentos 
Registre-se que, nos termos determinados no item 8.2, do Acórdão 750/2018-TCU-Plenário, proferido na apreciação de pedido de reexame interposto pela empresa contra a medida cautelar de decretação de indisponibilidade de bens deferida no Acórdão 1470/2017-TCU-Plenário, as informações de mérito aduzidas naquela peça recursal, constantes às peças 5 e 6 destes autos, deveriam ser consideradas no presente exame. Não obstante, pelo fato de tais informações estarem essencialmente abrangidas nas alegações de defesa dos responsáveis, que, ademais, vieram acompanhadas de documentos adicionais em relação aos juntados no recurso, a análise deu-se primordialmente com a utilização dos elementos trazidos em resposta à citação, constantes às peças 29 a 32.
O defendente alega que o valor questionado na TCE foi recebido pela empresa em cumprimento ao Contrato 2014.10.10-01, celebrado com o Município de Prata do Piauí/PI em 10/10/2014, que teve por objeto a execução dos serviços de implantação de Sistema de Abastecimento D'água nas Localidades Baixa do Coqueiro e Cabrinhas, no referido município. Informa que, no ano de 2014, a empresa participou da Tomada de Preços 4/2014, sagrando-se vencedora, o que levou à assinatura do mencionado contrato, pelo valor global de R$ 388.800,00. 
Afirma-se que tal contratação seria custeada com recursos do Termo de Compromisso 128/13, do âmbito do Programa Agua para Todos/NE, que teria sido firmado pelo município junto ao Ministério da Integração Nacional/Sudene e por meio do qual, segundo o defendente, seria repassada ao ente municipal a quantia de R$ 312.000,00. 
O defendente aduz que os trabalhos contratados foram regularmente executados pela empresa, que emitiu a Nota Fiscal 00100368, relacionada a parte dos serviços prestados, no valor de R$ 154.925,04, correspondente à transferência questionada nestes autos. Junta documentos que comprovariam todos os fatos descritos e a prestação dos serviços. 
Não haveria, portanto, qualquer dano ao erário decorrente do pagamento feito à empresa, que nunca teve conhecimento de que os recursos usados na quitação estariam vinculados ao Fundef, informação essa que seria "de único e exclusivo conhecimento dos agentes públicos e do gestor municipal". 
O defendente salienta que a responsabilidade do particular deve dar-se em casos específicos, como quando da constatação de irregularidade ou ilegalidade em sua conduta, o que não aconteceu em relação à empresa, que não recebeu pagamentos superfaturados nem contribuiu de qualquer forma para o cometimento do débito. Destaca que, conforme assentado em decisão do Tribunal transcrita na defesa (Acórdão 2262/2015-TCU-Plenário) , a responsabilização do terceiro "visa evitar o enriquecimento sem causa do particular em detrimento da Administração, nos termos dos princípios da boa-fé contratual e probidade administrativa", mas isso não ocorreu no caso em comento. 
Menciona que a situação seria análoga à enfrentada no Acórdão 725/2009-TCU-Primeira Câmara, em que o Tribunal, ao identificar a aplicação de recursos do Fundeb em desacordo com as suas vinculações específicas, ainda que em favor do município, caracterizando o desvio de finalidade, responsabilizou o gestor e o próprio ente municipal pelo débito, e não os terceiros que, de boa-fé, receberam valores que lhes eram efetivamente devidos. 
Afirma que tanto a Nota Técnica da CGU-PI como o relatório do Tribunal que fundamentou o Acórdão 1470/2017-TCU-Plenário e a responsabilização dos defendentes em nenhum momento tratam da empresa, salvo em relação ao recebimento dos R$ 154.925,04, que, conforme demonstrado, seriam devidos, em razão do atendimento integral do contrato. 
Assinala que, segundo a referida nota técnica da CGU-PI, restaram constatadas as seguintes irregularidades: a) ausência de autorização legislativa para realização das despesas; b) fraude à licitação c) ausência de manutenção dos recursos do Fundeb em conta específica; e demais ocorrências retratadas nos itens 1-47 da presente instrução. No entanto, com exceção ao argumento de fraude à licitação, identificada em licitações convite realizadas em 2016, sem relação com a Tomada de Preços 4/2014, que ensejou o pagamento questionado, as demais ilicitudes ou irregularidades são inerentes ao gestor municipal ou seu delegatários, inexistindo assim qualquer conduta ilícita da empresa e seus sócios. 
Alega não caber ao particular assumir as funções de gestor municipal para requerer autorização legislativa ou movimentar contas bancárias da prefeitura ou pagar quem quer que seja. Repete ainda a alegação de que os responsáveis não tiveram qualquer informação de que o pagamento pelo serviço prestado não poderia ter sido recebido ou de que seu valor teria de ser devolvido ao município. 
Dessa forma, não há fundamento ou prova nos autos que justifiquem a manutenção, no polo passivo desta TCE, da empresa e seu sócio, que não praticaram ato causador de dano ao erário. 
De outra parte, também não há prova de desvio de finalidade na conduta dos sócios da empresa para fins de fraudar licitações ou desviar recursos públicos, conforme demonstrado, razão pela qual requer a reconsideração da decisão de despersonalizar a pessoa jurídica da empresa. Nessa linha, traz jurisprudência do Tribunal segundo a qual não cabe a despersonalização da pessoa jurídica quando não comprovada a conduta dos sócios tendente a causar dano ao erário. 
Contesta ainda a concessão da cautelar de indisponibilidade dos bens, ante a falta de evidencia ou indício probatório a fundamentar a adoção de tal medida, rogando pela sua reconsideração. Destaca que persiste saldo de R$ 60.186,49 bloqueados pela justiça em conta bancária da empresa, conforme extrato bancário juntado (peça 31, p. 66) , que garantiria quase que integralmente o dano imputado aos responsáveis. Diante disso, caso não seja revogada a medida constritiva de indisponibilidade de bens dos responsáveis, entende que a ordem seja mantida apenas pela diferença entre o débito e o valor já bloqueado, sob pena de impedimento do bom funcionamento da empresa.
Por fim, menciona que, de qualquer forma, o município teria garantido o recebimento de R$ 312.000,00, referentes ao mencionado Termo de Compromisso 128/13, do Programa Água para Todos/NE, firmado junto ao Ministério da Integração Nacional/Sudene. 
Análise 
Registre-se, preliminarmente, que no Acórdão 194/2020-TCU-Plenário, Min. Relator Marcos Bemquerer Costa, de 5/2/2020, o Tribunal decidiu pela não prorrogação da cautelar de indisponibilidade de bens dos responsáveis arrolados no TC Processo 012.893/2017-0, dentre os quais a empresa Salinas Empreendimentos e Construções Ltda. e seu sócio Francisco Lennon Barbosa Martins, razão pela qual fica sem objeto o pleito dos responsáveis para a reconsideração de tal providência cautelar, decretada no item 9.2 do Acórdão 1470/2017-TCU-Plenário. 
Anote-se também que a possível existência de valores da empresa bloqueados no âmbito de ação judicial não repercute no julgamento das suas contas, por força do princípio da independência das instâncias. Sendo assim, no caso de eventual condenação em débito da empresa nestes autos, e sobrevindo decisão judicial que torne definitiva a retenção em curso de valores da empresa, o respectivo montante poderá ser abatido por ocasião da execução do acórdão do TCU, significando que, desde que comprovado que as dívidas tenham a mesma origem, não há risco de ressarcimento em duplicidade. 
Com relação ao mérito da citação, verifica-se que as alegações de defesa tentam demonstrar que o montante de R$ 154.925,04 recebido pela empresa refere-se a pagamento por serviços prestados ao município no âmbito do Contrato 2014.10.10-01 (peça 31, p. 23-26) . 
É apresentada documentação concernente a procedimento licitatório (peça 29, p. 62-94; peça 30, p. 1-50; e peça 31, p. 1-22) , no caso a Tomada de Preços 4/2014, que teve por objeto a contratação de serviços para implantação de sistema de abastecimento de água nas localidades Baixa do Coqueiro e Cabrinhas, no Município de Prata do Piauí, do qual a empresa sagrou-se vencedora, conforme Termo de Adjudicação e Homologação do resultado à peça 31, p. 22, de 9/10/2014, o que levou à assinatura, em 10/10/2014, do referido Contrato 2014.10.10-01, para a execução dos serviços, nos termos constantes da planilha orçamentária ofertada pela empresa (peça 31, p. 47-48) . 
São trazidos também documentos que demonstrariam a execução dos serviços pagos com os recursos questionados nesta TCE, a exemplo da Nota Fiscal 00100368 (peça 31, p. 64) , emitida em 12/12/2016, no valor de R$ 154.925,04, que seria concernente aos trabalhos discriminados à peça 31, p. 54-55. Junta-se também Registro de Responsabilidade Técnica (RRT) referente a contrato firmado pela prefeitura para a fiscalização da execução do Contrato 2014.10.10-01 (peça 31, p. 30-31) , assim como documentos com informações técnicas bastante específicas sobre as perfurações de poços previstas na avença (peça 31, p. 50-52) . Constam, ainda, da documentação juntada fotos que estariam associadas ao objeto do contrato (peça 31, p. 72-92, e peça 32, p. 1-12) , sendo que, posteriormente, foi acostado parecer técnico de visita in loco da obra, de 24/4/2019, assinado por engenheiro, atestando a realização dos serviços pagos com os recursos em comento e a adequação desses ao Contrato 2014.10.10-01 (peças 78 e 79) . 
Segundo a documentação relacionada à contratação e o próprio contrato, os serviços seriam custeados com recursos do "Convênio 128/2013 - Ministério da Integração Nacional/SUDENE/Prefeitura Municipal de Prata do Piauí" (peça 29, p. 63, 64, 67, 71 e 79; e peça 30, p. 27-28) , o que, em principio, torna ainda mais injustificável a possível utilização de valores dos precatórios do Fundef para quitação dos serviços contratados. 
Diante da falta de elementos nos autos atinentes ao mencionado convênio, situação para a qual certamente contribuiu a revelia do ex-prefeito, que, na condição de gestor, poderia trazer esclarecimentos sobre o assunto, foram efetuadas pesquisas em páginas eletrônicas de órgãos de controle na busca de informações relacionadas a tal ajuste, com fundamento no princípio da verdade material, e de modo a evitar a realização de diligências dispensáveis que poderiam comprometer a celeridade processual. 
Como resultado, chegou-se ao Relatório 201801221, disponível na página da internet da Controladoria Geral da União (CGU) , concernente a auditoria realizada por aquele órgão para avaliação da gestão do Programa Água para Todos/NE (peça 46) , no âmbito do qual o Ministério da Integração Nacional, por intermédio da Sudene, firmou termos de compromisso com 111 (cento e onze) municípios, todos no valor de R$ 390.000,00, com vistas à construção de sistemas de abastecimento de água em comunidades rurais. 
Nesse relatório, além de apontar problemas na gestão do programa conduzida pela Sudene, que levaram à ineficácia da ação governamental, a CGU traz informações sobre vários desses instrumentos de repasse, dentre os quais o firmado com o Município de Prata do Piauí (Termo de Compromisso 128/2013 - SIAFI 677811) , que, segundo consta do documento da CGU, vigeu entre 7/10/2013 e 1º/10/2016 e, à época da fiscalização, em 2018, assim como a grande maioria dos demais termos de compromisso do programa, encontrava-se na condição de "rescindido unilateralmente", com montante liberado de apenas R$ 78.000,00. 
Tais informações são compatíveis com as do único documento nos autos diretamente relacionado ao Termo de Compromisso 128/2013, trazido nas alegações de defesa da empresa e seu sócio, consistente de ofício endereçado pela Sudene ao ex-prefeito Antônio Gomes de Sousa (Ofício 139/2015/GAB/SUDENE, de 25/3/2015 - peça 31, p. 27-28) comunicando a prorrogação "de ofício" do referido instrumento e orientando sobre a liberação da 2ª e última parcela, no valor de R$ 312.000,00, que, como se viu, não veio a ocorrer, até a rescisão do termo de compromisso, em 1º/10/2016. 
Também foi possível aferir, com base em documentos constantes da prestação de contas do município para o exercício de 2016 (TC 003.046/2016, do TCE/PI) , extraídos do referido processo no site do Tribunal de Contas do Estado do Piauí (peças 4 e 5 daquele processo, que constituem as peças 81 e 82 destes autos) , a existência de dois empenhos em favor da empresa, de dezembro de 2016, para pagamento das obras de construção de sistema abastecimento de água, um deles na localidade de Baixa do Coqueiro, no montante de R$ 152.751,84 (peça 81, p. 8) , e outro na localidade de Cabrinhas, na quantia de R$ 154.925,04 (peça 82, p. 9) , podendo esse último ser associado à transferência relacionada a esta TCE. 
Em consulta aos extratos bancários de contas correntes da municipalidade que serviram à identificação de movimentações atípicas com valores de precatórios do Fundef, extraídas da representação que deu origem a esta TCE (TC Processo 012.893/2017-0) , verifica-se que, de fato, além da transferência tratada nos presentes autos, de dezembro de 2016, no valor de R$ 154.925,04, feita diretamente da conta no Banco Bradesco (c/c 0699278-1, agência 5797) , houve uma outra transferência em favor da empresa, no caso, de conta do Banco do Brasil (c/c 5225-6, ag. 788-9) , de R$ 152.751,84, também de dezembro de 2016, indicando, assim, o efetivo pagamento dos referidos empenhos (peça 83, p. 2, e peça 84, p. 2) . 
Há, portanto, elementos indicativos de que, na falta de liberação da segunda parcela do TC 128/2013, foram usados recursos do município, no montante de R$ 152.751,84, e oriundos de precatórios do Fundef, no caso os R$ 154.925,04 questionados nesta TCE, para pagamento do Contrato 2014.10.10-01, podendo-se notar também que a soma dessas quantias (R$ 307.676,88) tem magnitude próxima do montante de R$ 312.000,00 que deixou de ser repassado por meio do referido instrumento. 
Nesse ponto, deve-se concordar com os argumentos dos responsáveis de que, em princípio, desde que comprovadas a regular prestação dos serviços e a ausência de enriquecimento sem causa do contratado, não caberia a responsabilização desse último por problemas relacionados à execução orçamentária do município ou à utilização indevida de valores dos precatórios do Fundef em finalidade que não lhe é própria. 
No caso concreto, no entanto, considera-se que os elementos trazidos não foram bastantes, por enquanto, para a devida comprovação da regular contraprestação de serviços, particularmente no tocante ao estabelecimento de correlação entre o pagamento questionado e a parcela do contrato que teria sido realizada com seus valores.
Vale dizer que, de regra, o fato de o contrato ter sido custeado com dinheiros de várias fontes não torna menos relevante, para fins de aferição da regular aplicação dos valores de cada origem, o exame da integralidade da execução física e financeira da avença, seja por uma eventual impossibilidade de se associar apenas parte dos recursos à execução de determinados serviços, seja porque, de todo modo, ainda que possível essa associação, tal condição pode não garantir por si só o cumprimento do objeto do contrato e o efetivo atingimento das finalidades da contratação. 
Por isso mesmo é que este Tribunal demanda que, quando utilizadas diversas fontes de recursos para a realização de um mesmo objeto, o plano de trabalho do instrumento de repasse deve demonstrar todas as fontes de receita e as respectivas despesas que serão por elas custeadas (Acórdão 977/2015-TCU-Segunda Câmara) . 
Desse modo, uma vez que na presente situação não foi feita tal distinção, até porque não havia previsão de utilização de outras fontes que não o TC 004/2014, seria importante para a comprovação da regular aplicação dos valores da TCE a apresentação de informações relativas à totalidade dos pagamentos efetuados no âmbito do contrato, abarcando-se, portanto, o referente aos R$ 152.751,84 transferidos de conta corrente de titularidade da prefeitura e o que possivelmente teria sido feito com os R$ 78.000,00 do Termo de Compromisso 128/2013, repassados ao município, ao que parece, ainda em 2014. 
Observa-se, contudo, que nas alegações de defesa não há quaisquer informações relacionadas a tais desembolsos, o que acaba por realçar as inconsistências identificadas na documentação comprobatória apresentada para fins de vinculação do pagamento questionado nos autos à parcela correspondente dos serviços que teriam sido executados com tais recursos. 
O Contrato 2014.10.10-01 foi celebrado em 10/10/2014, com vigência prevista de 6 (seis) meses, até 10/04/2015, e, no entanto, como se viu, os pagamentos a ele relacionados que puderam ser identificados, entre os quais o dos valores abrangidos neste autos, foram realizados somente em dezembro de 2016. Não há notícia, por outro lado, de que a avença tenha sido formalmente prorrogada nem foram trazidas informações sobre o seu andamento ou esclarecimentos acerca das razões para a demora nos pagamentos. Também não foram apresentados os relatórios de fiscalização produzidos no curso da execução contratual nem o termo de recebimento da obra, sendo que, na página da internet do Conselho de Arquitetura e Urbanismo do Brasil, consta que a baixa do Registro de Responsabilidade Técnica (RRT) de fiscalização da execução do contrato foi dada em 26/6/2015, indicando a conclusão, até essa data, dos trabalhos de verificação da realização dos serviços (peça 85) . 
A cláusula nona do Contrato 2014.10.10-01 dispõe que os serviços seriam executados em conformidade com o cronograma físico-financeiro da contratada, mas não foi juntado nenhum cronograma de execução dos serviços, o que faz com que, a rigor, com base na documentação apresentada, não se consiga sequer saber quando os trabalhos contratados foram efetivamente realizados. 
Por fim, tem-se que o parecer técnico de visita in loco atestando a execução dos serviços pagos com os valores em comento, apesar de ser de 24/4/2019, menciona que haviam sido executados até a data de vistoria 50% das atividades de "Administração Local" (peça 79, p. 1) . 
Note-se ainda que tanto o empenho como a nota fiscal correspondente ao pagamento questionado (peça 83, p. 2; e peça 31, p. 64) referem-se a serviços realizados do Distrito de Cabrinhas, enquanto o documento da empresa com a discriminação dos serviços que teriam sido prestados com tal dispêndio, assim como o parecer técnico de visita in loco e as fotos juntadas para fins de comprovação da execução dos trabalhos (peça 31, p. 54-55; e peça 79) , mencionam atividades realizadas tanto no Distrito de Cabrinhas como no de Baixa do Coqueiro. 
Tais incongruências, vale frisar, só confirmam o que se falou sobre a necessidade de se examinar a execução física e financeira do contrato como um todo e a dificuldade, evidente no presente caso, de se associar o pagamento efetuado a determinada parcela dos serviços contratados. 
Sendo assim, diante das inconsistências observadas na documentação probatória da execução dos serviços que teriam sido prestados com os valores questionados nesta TCE e da falta de informações sobre os demais pagamentos realizados no âmbito do contrato, propõe-se a rejeição das alegações de defesa desses responsáveis, não havendo razão também, ao menos por enquanto, para a reversão da desconsideração da personalidade jurídica da empresa decidida no Acórdão 1470/2017-TCU-Plenário. 
Análise das alegações de defesa de Ricardo Matos da Cruz
O responsável Ricardo Matos da Cruz, por meio de advogado devidamente constituído, apresentou suas alegações de defesa conforme peça 70. 
ARGUMENTOS 
O defendente alega incompetência absoluta deste TCU quanto à matéria, com base nas Súmulas 208 e 209 do STJ. 
A Súmula 208 assenta que compete à justiça federal processar e julgar prefeito municipal por desvio de verba sujeita à prestação de contas perante órgão federal enquanto a Súmula 209 diz que, quando a verba é transferida e incorporada ao patrimônio municipal, a competência para processar e julgar o prefeito por desvio é da justiça estadual. 
Assim, como as verbas dos precatórios do Fundef foram creditadas em contas correntes do Município de Prata do Piauí/PI e utilizadas em diversas despesas, teriam sido incorporadas ao patrimônio municipal, razão pela qual a competência para análise seria do TCE-PI e não do TCU. 
No que tange ao mérito, alega que não há nenhuma individualização da conduta do requerido (comissiva ou omissiva - dolosa ou culposa - tentada ou consumada - objetiva ou subjetiva) para que seja responsabilizado solidariamente pelo débito. 
Também não há prova colacionada aos autos que demonstre sua atuação na fraude aos certames realizados, a qual, por sinal, não estaria descrita no relatório que deu origem à TCE. Também não foi apontado em qual dos artigos da Lei das Licitações sua conduta estaria enquadrada. 
Análise 
Destaque-se, de antemão, que não procede a alegação de incompetência do TCU para apurar a regularidade da despesa em comento. 
A natureza vinculativa do uso dos recursos do Fundef e a competência do TCU para fiscalizar a sua aplicação quando decorrentes de complementação da União a estados e municípios, ainda que associados com o sucesso de demandas judiciais, são matérias pacificadas neste Tribunal, mesmo considerando que, conforme se extrai do conjunto de entendimentos apresentados nos Acórdãos 1824/2017 e 1962/2017, ambos do Plenário e da relatoria do Min. Walton Alencar, tenha  esta Corte de Contas reconhecido que essa competência, por seu caráter concorrente, não afasta a dos órgãos de controle locais. 
Por sinal, a competência do TCU para fiscalizar a aplicação dos recursos do Fundeb, quando concernentes à complementação da União a estados e municípios, nos quais se enquadram os precatórios do Fundef, foi ratificada pelo STF, em demandas como a Ação Direta de Inconstitucionalidade 5.532/DF (Relator: Ministro Ricardo Lewandowski) , que teve a seguinte ementa, reproduzida a seguir no essencial: 
CONSTITUCIONAL. AÇÃO DIRETA DE INCONSTITUCIONALIDADE. ILEGITIMIDADE ATIVA AD CAUSAM DE DIRETÓRIO REGIONAL DE PARTIDO POLÍTICO. NÃO IMPUGNAÇÃO DE TODO O COMPLEXO NORMATIVO. TRIBUNAL DE CONTAS DA UNIÃO. FUNDEB. COMPLEMENTAÇÃO DO VALOR MÍNIMO ANUAL POR ALUNO. COMPETÊNCIA DO TCU PARA APURAR ILÍCITOS EM REPASSES DE VERBAS FEDERAIS
 (...) 
3. Repasse de verbas federais ao Fundo de Manutenção e Desenvolvimento da Educação Básica e de Valorização dos Profissionais da Educação (FUNDEB) , a título de complementação do valor mínimo anual por aluno, atrai competência fiscalizatória do Tribunal de Contas da União (Constituição da República, arts. 70, parágrafo único, e 71, caput, II e VI, e Lei 11.494, de 20 de junho de 2007, art. 26, III) . 
No tocante às Súmulas 208 e 209 do STJ mencionadas pelo responsável, cabe esclarecer que tais enunciados visam apenas elucidar conflitos de competência no âmbito do Poder Judiciário, em especial entre a Justiça Federal e a Justiça estadual, não acarretando qualquer reflexo nas competências dos Tribunais de Contas, os quais militam na instância Administrativa. 
Desse modo, afasta-se de pronto a tese de que, por terem sido creditadas em contas correntes municipais e utilizadas em diversas despesas, os recursos não seriam federais e não estariam sob a jurisdição do TCU. 
Não obstante, vale lembrar que a responsabilização de Ricardo Matos da Cruz nestes autos, assim como a de Emanuela Machado Araújo, que não respondeu a citação, decorreu das suas atuações como membros da Comissão Permanente de Licitação (CPL) do município em um conjunto de certames licitatórios ocorridos no final de 2016, todos sob a modalidade convite, sobre os quais há suspeitas de terem sido realizados com fins de dar aparência de legalidade a movimentações financeiras não usuais feitas em final de mandato pelo ex-prefeito com valores dos precatórios do Fundef. 
Acontece que a movimentação financeira tratada nesta TCE não tem relação com tais convites, não se podendo afirmar, com os elementos constantes do processo, que esses agentes, neste caso específico, tiveram responsabilidade pelo débito ora questionado. Do que se tem nos autos, a transferência em comento corresponderia a pagamento por serviços de construção de sistema de abastecimento de água possivelmente realizados em localidade do município (peça 81, p. 8, e peça 82, p. 9) , contratados em decorrência da Tomada de Preços 4/2014, na qual tanto Ricardo Matos da Cruz como Emanuela Machado Araújo não tiveram participação como integrantes da CPL municipal (peça 29, p. 93) . 
Diante disso, propõe-se o acatamento das alegações de defesa de Ricardo Matos da Cruz, as quais aproveitam a Emanuela Machado Araújo, para excluir suas responsabilidades nesta TCE. 
Responsabilidade do ex-Prefeito Antônio Gomes de Sousa
Conforme já mencionado no itens 22 e 23 desta instrução, o ex-Prefeito Antônio Gomes de Sousa deve ser considerado revel, dando-se prosseguimento ao processo, de acordo com o art. 12, § 3º, da Lei 8.443/1992, valendo lembrar, de todo modo, que, consoante jurisprudência do TCU, a revelia não conduz à presunção de verdadeiras todas as imputações levantadas contra o responsável, sendo necessária a caracterização da conduta, do nexo de causalidade e da culpabilidade (Acórdão 4704/2014-TCU-Primeira Câmara - Relator: Bruno Dantas; 2369/2013-P - Relator: Benjamin Zymler; 2070/2015-P - Relator: Vital do Rêgo) . 
Quanto a isso, verifica-se que, na condição de gestor de Prata do Piauí/PI, o ex-prefeito foi o responsável direto pela transferência dos valores questionados nestes autos, oriundos de precatórios do Fundef, para a empresa Salinas Empreendimentos e Construções Ltda. sem que fosse possível, em um primeiro momento, associar tal movimentação à prestação de algum serviço e, muito menos, à utilização dos respectivos valores no escopo de manutenção e desenvolvimento da educação básica requerido na Lei 11.494/2007 e na Constituição Federal.
 Tal conduta, por si só, é bastante para a responsabilização do ex-prefeito por débito decorrente da não comprovação da boa e regular aplicação dos recursos. 
Sabe-se também que, no âmbito do Acórdão 1824/2017-TCU-Plenário, o Tribunal adotou entendimentos que buscaram sistematizar a forma de utilização dos precatórios do Fundef, como a necessidade de recolhimento desses valores a conta específica, bem assim ratificar a obrigatoriedade de seu uso exclusivamente na destinação prevista no art. 21 da Lei 11.494/2007 e na Constituição Federal, cuja inobservância deve implicar a recomposição à conta do Fundeb das quantias irregularmente utilizadas e a responsabilização do gestor que deu causa ao desvio, na forma da Lei Orgânica do TCU. 
A conduta do ex-prefeito, portanto, contraria também o entendimento do TCU quanto à utilização de recursos dessa natureza, bem como configura ato de gestão contrário à norma legal e regulamentar de natureza contábil, financeira e orçamentária, eis que o recolhimento dos valores deve ser integral à conta bancária do Fundeb, a fim de garantir-lhes a finalidade e a rastreabilidade.
Vale registrar que a situação incomum vivenciada pelo Município de Prata do Piauí/PI, descrita no Acórdão 1470/2017-TCU-Plenário que deu origem à presente TCE, com a realização de inúmeras e não usuais movimentações financeiras com valores dos precatórios do Fundef tão logo esses foram recebidos pelo município, quando faltavam apenas 18 (dezoito) dias para o final do mandato do ora defendente, foi expressamente mencionada no voto condutor do referido Acórdão 1824/2017-TCU-Plenário, como ilustrativo do nível de gravidade das irregularidades que vinham ocorrendo no uso desses recursos. 
A transferência questionada se insere nesse conjunto de transferências bancárias suspeitas efetuadas com os precatórios do Fundef, as quais conjuntamente formaram quantia materialmente significativa em relação ao orçamento municipal e foram feitas no curtíssimo período de 14 a 20/12/2016, a poucos dias do final do mandato do responsável, que se encerraria em 31/12/2016. 
As alegações de defesa apresentadas pela beneficiária da movimentação financeira dizem que os valores recebidos referem-se a contraprestação por serviços prestados no âmbito do Contrato 2014.10.10-01, celebrado com o Município de Prata do Piauí/PI em 10/10/2014, para a execução dos serviços de implantação de sistemas de abastecimentos de água em comunidades rurais daquela municipalidade. 
A análise dos elementos trazidos, realizada nos termos dos itens 39 a 65 desta instrução, identificou inconsistências nas informações apresentadas que impossibilitaram a comprovação da execução dos serviços contratados, particularmente o estabelecimento de correlação entre o pagamento questionado e a parcela do contrato que teria sido realizada com seus valores, sendo que, no tocante à responsabilidade do ex-prefeito, os elementos não foram aptos à demonstração da boa e regular aplicação dos recursos. 
Registre-se, de todo modo, que, no caso concreto, ainda que eventualmente comprovada a regular execução dos serviços pagos, o que não ocorreu por enquanto, remanesceria a responsabilidade do gestor pelo débito decorrente do uso dos precatórios do Fundef em finalidade distinta da prevista no art. 21 da Lei 11.494/2007 e na Constituição Federal. 
Sendo assim, conclui-se que as alegações de defesa apresentadas por outros responsáveis não vieram em proveito do ex-prefeito, porquanto não descaracterizaram o ato irregular que praticou nem a sua responsabilidade pelo débito.
CONCLUSÃO
Promovida a citação determinada no item 9.5.5 do Acórdão 1470/2017-TCU-Plenário, as alegações de defesa trazidas por alguns responsáveis foram analisadas conforme itens 39 a 65 (Salinas Empreendimentos e Construções Ltda. e Francisco Lennon Barbosa Martins) e 71 a 78 (Ricardo Matos da Cruz) . 
Em face das análises realizadas, propõe-se rejeitar as alegações de defesa dos responsáveis Salinas Empreendimentos e Construções Ltda. e Francisco Lennon Barbosa Martins, uma vez que não foram suficientes para sanear as irregularidades a eles atribuídas, particularmente no tocante à devida comprovação da regular contraprestação de serviços pelos valores recebidos, tampouco para afastar os débitos imputados. Ademais, não foram identificados elementos que demonstrem a ocorrência de boa-fé na conduta desses responsáveis ou a ocorrência de excludentes de culpabilidade. Desse modo, suas contas devem, desde logo, ser julgadas irregulares, nos termos do art. 202, § 6ª, do Regimento Interno do TCU, procedendo-se à suas condenações em débito e à aplicação da multa prevista no art. 57 da Lei 8.443/1992. 
Diante da revelia do ex-Prefeito Antônio Gomes de Sousa e de Lana Goretti Santos Paiva, e uma vez que as alegações de defesa apresentadas por outros responsáveis não vieram em seus proveitos, e, ainda, inexistindo nos autos elementos que permitam concluir pela ocorrência de boa-fé ou de outros excludentes de culpabilidade em suas condutas, propõe-se que sejam julgadas irregulares as contas desses responsáveis, com as suas condenações em débito, bem como que lhes sejam aplicadas a multa prevista no art. 57 da Lei 8.443/1992.
Com relação a Ricardo Matos da Cruz, propõe-se que sejam acatadas suas alegações de defesa, as quais aproveitam também a Emanuela Machado Araújo, revel nos autos, de modo a excluir suas responsabilidades nesta TCE, uma vez que não restaram configuradas suas participações nos atos que deram causa ao débito apurado nos autos. 
INFORMAÇÕES ADICIONAIS 
Conforme mencionado, observou-se, com base em informações do Relatório CGU 201801221, concernente a auditoria realizada por aquele órgão para avaliação da gestão do Programa Água para Todos/NE (peça 46) , que o Termo de Compromisso 128/2013 (SIAFI 677811) , firmado pelo Ministério da Integração Nacional, por intermédio da Sudene, com o Município de Prata do Piauí, para a construção do que viria a ser o objeto do Contrato 2014.10.10-01, encontrava-se, à época da fiscalização, assim como muitos outros termos de compromisso do programa, na condição de "rescindido unilateralmente", com montante liberado de apenas R$ 78.000,00. 
Quanto a isso, vale dizer que um dos achados do referido relatório foi justamente a ausência de medidas com vistas à notificação/cobrança administrativas dos convenentes cujos termos de compromisso encontravam-se nessa situação, o que ensejou recomendação à Sudene para a adoção das medidas administrativas cabíveis para o ressarcimento dos valores repassados por meio desses instrumentos. 
Nesse sentido, conquanto tais valores não sejam objeto desta TCE e, ademais, não se tenha notícia de que possíveis providências com fins de ressarcimento foram adotadas pela Sudene em atendimento à recomendação da CGU, vale registrar que uma possível comprovação incidental, nos presentes autos, da execução da totalidade dos serviços do Contrato 2014.10.10-01, na qual reste demonstrada a regular utilização da parcela de recursos liberada mediante o TC 004/2014, aproveitaria aos responsáveis no caso de abertura de processo no âmbito do órgão concedente. 
PROPOSTA DE ENCAMINHAMENTO
Diante do exposto, submetemos os autos à consideração superior, propondo ao Tribunal: 
	a) com fundamento nos arts. 1º, inciso I, 16, inciso III, alíneas "b" e "c", e § 2º da Lei 8.443/1992 c/c os arts. 19 e 23, inciso III, da mesma Lei, e com arts. 1º, inciso I, 209, incisos II e III, e § 5º, 210 e 214, inciso III, do Regimento Interno, que sejam julgadas irregulares as contas de Antônio Gomes de Sousa (CPF XXX.362.931-XX) , Salinas Empreendimentos e Construções Ltda. (CNPJ 73.694.788/0001-57) , Francisco Lennon Barbosa Martins (CPF 057.674.223- 62) e Lana Goretti Santos Paiva (CPF XXX.772.874-XX) , condenando-os ao pagamento da quantia a seguir especificada, com a fixação do prazo de quinze dias, a contar das suas notificações, para comprovarem, perante o Tribunal (art. 214, inciso III, alínea "a", do Regimento Interno) , o recolhimento da dívida aos cofres do Fundeb do Município de Prata do Piauí/PI, atualizada monetariamente e acrescida dos juros de mora, calculados a partir da data discriminada, até a do recolhimento, na forma prevista na legislação em vigor: 
	VALOR ORIGINAL (R$) 
	DATA DA OCORRÊNCIA

	154.925,04
	14/12/2016

			Valor atualizado até 28/3/2019: R$ 182.499,32 (peça 12) 
	b) aplicar a Antônio Gomes de Sousa (CPF XXX.362.931-XX) , Salinas Empreendimentos e Construções Ltda. (CNPJ 73.694.788/0001-57) , Francisco Lennon Barbosa Martins (CPF 057.674.223- 62) e Lana Goretti Santos Paiva (CPF XXX.772.874-XX) , individualmente, a multa prevista no art. 57 da Lei 8.443/1992 c/c o art. 267 do Regimento Interno, com a fixação do prazo de quinze dias, a contar das notificações, para comprovarem, perante o Tribunal (art. 214, inciso III, alínea "a", do Regimento Interno) , o recolhimento da dívida aos cofres do Tesouro Nacional, atualizada monetariamente desde a data do acórdão até a do efetivo recolhimento, se for paga após o vencimento, na forma da legislação em vigor; 
	c) autorizar, desde logo, nos termos do art. 28, inciso II, da Lei 8.443/1992, a cobrança judicial das dívidas, caso não atendidas as notificações; e
	d) excluir as responsabilidades de Ricardo Matos da Cruz (CPF XXX.891.745-XX) e Emanuela Machado Araújo (CPF XXX.569.573-XX) neste processo; 
	e) encaminhar cópia da deliberação ao Procurador-Chefe da Procuradoria da República no Estado do Piauí, nos termos do § 3º do art. 16 da Lei 8.443/1992 c/c o § 7º do art. 209 do Regimento Interno do TCU, para adoção das medidas cabíveis; e comunicar-lhe que o relatório e o voto que a fundamentarem podem ser acessados por meio do endereço eletrônico www.tcu.gov.br/acordaos e que, caso haja interesse, o Tribunal pode enviar-lhe cópia desses documentos sem qualquer custo."
2.	O Ministério Público junto ao TCU manifestou-se de acordo com a proposta da unidade técnica.
	É o relatório.

8.1. Thiago Ramos Silva (10.260/OAB-PI), representando Ricardo Matos da Cruz.  
8.2. Francisco Jose Bardawil Filho (23570/OAB-CE), representando Salinas Empreendimentos e Construções Ltda. e Francisco Lennon Barbosa Martins.

Procurador Júlio Marcelo de Oliveira.

TOMADA DE CONTAS ESPECIAL. MUNICÍPIO DE PRATA DO PIAUÍ. MOVIMENTAÇÕES FINANCEIRAS ATÍPICAS, REALIZADAS NO FINAL DO MANDATO DO EX-GESTOR MUNICIPAL. FRAUDES À LICITAÇÃO. PAGAMENTO POR SERVIÇOS NÃO REALIZADOS. DESCONSIDERAÇÃO DA PERSONALIDADE JURÍDICA DA EMPRESA QUE RECEBEU OS RECURSOS. CITAÇÃO DO EX-PREFEITO, DOS MEMBROS DA COMISSÃO DE LICITAÇÃO, DA EMPRESA E DE SEUS SÓCIOS. REVELIA DO EX-PREFEITO, DE UMA INTEGRANTE DA COMISSÃO DE LICITAÇÃO E DE UMA SÓCIA DA EMPRESA. REJEIÇÃO DOS ARGUMENTOS DA EMPRESA E DE SEU SÓCIO. ACOLHIMENTO DA DEFESA DO PRESIDENTE DA COMISSÃO DE LICITAÇÃO. AFASTAMENTO DA RESPONSABILIDADE DESTE ÚLTIMO. CONTAS IRREGULARES DO EX-PREFEITO, DA EMPRESA E DE SEUS SÓCIOS. DÉBITO SOLIDÁRIO. MULTAS.

TOMADA DE CONTAS ESPECIAL (TCE)

Secretaria de Controle Externo da Educação (SecexEduc).

I - Histórico dos fatos
	Cuida-se de tomada de contas especial instaurada para apurar irregularidades na gestão de recursos recebidos pelo município de Prata do Piauí/PI, oriundos do Fundo de Manutenção e Desenvolvimento do Ensino Fundamental e de Valorização do Magistério (Fundef) . 
2.	A referida municipalidade, em virtude de decisão proferida pela 5ª Vara da Justiça Federal do Piauí, recebeu, em 13 de dezembro de 2016, isto é, faltando apenas 18 (dezoito) dias para o final do mandato do ex-prefeito Antônio Gomes Sousa, a quantia de R$ 2.849.823,75 (dois milhões, oitocentos e quarenta e nove mil oitocentos e vinte e três reais e setenta e cinco centavos) . Tais recursos advieram do processo judicial 2005.40.00.0067384, cujo objeto foi o pagamento de diferenças do Fundo de Manutenção e Desenvolvimento do Ensino Fundamental e de Valorização do Magistério (Fundef) , do período de 1998 a 2004. 
3.	De posse desses recursos, no dia seguinte (14/12/2016) o ente municipal transferiu significativa parcela, no montante de R$ 2.730.000,00, para outra conta corrente de sua propriedade, a qual era mantida no Banco Bradesco (c/c 0699278-1, agência 5797) . 
4.	Ato contínuo, nos 5 (cinco) dias seguintes foram efetivadas sessenta transferências para os seguintes destinatários: 
	Destinatário
	CNPJ
	Operações Bancárias Identificadas
	Montante Destinado (R$) 

	Construcar Construção Civil e Locação de Máquinas e Veículos Ltda. EPP
	19.742.308/0001-30
	29 transferências
	502.346,86

	QualityServ Construtora Serviços e Reformas Ltda. - ME 
	21.376.282/0001-04
	1 transferência
	50.025,00

	Vitor Alves Cardoso Neto EIRELI
	14.283.222/0001-73
	2 transferências
	313.873,98

	Geopa Empreendimentos Imobiliários Ltda.
	13.231.889/0001-60
	3 transferências
	332.253,29

	Salinas Empreendimentos e Construções Ltda. - ME
	73.694.788/0001-57
	1 transferência
	154.925,04

	Construtora Tende Ltda. - ME
	05.740.967/0001-23
	3 transferências
	310.645,26

	Venilson de Oliveira Rocha ME
	16.416.613/0001-44
	2 transferências
	297.535,16

	F & R Pneus Ltda.
	07.670.899/0001-07
	1 transferência
	28.400,00

	Contabilidade Pública de Municípios Ltda.
	17.400.231/0001-95
	3 transferências
	63.600,00

	DMJ Serviços de Diagnóstico e Comércio de Equipamentos para Escritório Ltda. - ME
	41.280.439/0001-00
	9 transferências
	40.302,43

	Marquinhos Construções Ltda. - ME
	11.757.747/0001-05
	1 transferência
	140.216,20

	P.M. de Prata do Piauí 
	06.636.807/0001-00
	4 transferências
	428.650,00

	Não identificada
		1 transferência
	102.215,98

5.	Como se observa, R$ 2.234.123,22 foram transferidos a onze empresas distintas, mediante 55 transações financeiras, consideradas atípicas se comparadas com a movimentação nos meses anteriores. O restante destinou-se a outra conta do município mantida no Banco do Brasil (c/c 5225-6, ag. 788-9) e a uma operação (de R$ 102.215,98) em que não foi possível identificar o beneficiário dos repasses. 
6.	Em paralelo, os órgãos de controle identificaram diversas evidências de montagem de certames para justificar a movimentação financeira, a utilização de recursos em ações que não guardam correlação com os objetivos do Fundef e a inexecução de parte significativa dos serviços supostamente contratados. Passo a detalhar estas circunstâncias. 
7.	Cerca de trinta dias antes da liberação dos recursos, mas ciente da iminência do crédito, o ex-prefeito Antônio Gomes Sousa instituiu comissão permanente de licitação formada pelos seguintes membros: Ricardo Matos da Cruz (presidente) , Emanuela Machado Araújo e Romário Lopes dos Reis. Nenhum era servidor efetivo da prefeitura, o que de pronto viola o disposto no art. 51 da Lei 8.666/1993. Ricardo e Emanuela eram casados, sendo que esta última é cunhada do ex-prefeito (irmã da esposa dele) . 
8.	Os atos da comissão de licitação eram praticados pelo casal, sendo que a participação do terceiro (sr. Romário Lopes dos Reis) era meramente figurativa, a ponto de efetivamente não assinar os documentos produzidos. Entrevista realizada por analistas da Controladoria-Geral da União (CGU) demonstrou que o sr. Romário não tinha formação para lidar com a Lei de Licitações e Contratos, desconhecendo conceitos básicos. Na oportunidade, o jurisdicionado confirmou que não assinou documentos.
9.	Tão logo constituída, a comissão de licitação publicou nove convites, cujos objetos e empresas contratadas estão sintetizados na tabela a seguir: 
	  Empresa contratada
	Procedimento Licitatório
	Objeto licitado
	Data de homologação
	Valor contratado (R$) 

	Marquinhos Construções Ltda. - ME (CPNJ 11.757.747/0001-05 ) 
	Convite 1/2016
	Contratação de empresa especializada para execução dos serviços de recuperação de pavimentação de vias públicas do município.
	7/12/2016 (com publicação em 3/1/2017) 
	147.596,46

	Construtora Tende Ltda. - ME (CNPJ 05.740.967/0001-23) 
	Convite 2/2016
	Contratação de empresa especializada para execução dos serviços de reforma de diversas escolas municipais
	7/12/2016 (com publicação em 3/1/2017) 
	146.760,48

		Convite 4/2016
	Contratação de empresa especializada para execução dos serviços de recuperação de estrada vicinal em diversos trechos da Zona Rural do Município de Prata do Piauí.
	12/12/2016 (com publicação em 3/1/2017) 
	147.959,78

	QualityServ Construtora Serviços e Reformas Ltda. - ME (CNPJ 21.376.282/0001-04) 
	Convite 3/2016
	Contratação de empresa especializada para execução dos serviços de dedetização dos prédios públicos municipais pertencentes à administração pública municipal.
	7/12/2016 (com publicação em 3/1/2017) 
	50.025,00

	Construcar Construção Civil e Locação de Máquinas e Veículos Ltda. EPP (CNPJ 19.742.308/0001-30) 
	Convite 5/2016
	Contratação de empresa especializada para execução dos serviços de reforma do prédio da sede do Peti.
	12/12/2016 (com publicação em 3/1/2017) 
	148.426,13

		Convite 7/2016
	Contratação de empresa especializada para execução dos serviços de reforma do prédio da sede do Cras.
	12/12/2016 (com publicação em 3/1/2017) 
	148.392,76

	Vitor Alves Cardoso Neto EIRELI (CNPJ 14.283.222/0001-73) 
	Convite 6/2016
	Contratação de empresa especializada para execução dos serviços de reforma do Posto de Saúde do PSF
	12/12/2016 (com publicação em 3/1/2017) 
	148.000,00

	Venilson de Oliveira Rocha ME (CNPJ 16.416.613/0001-44) 
	Convite 8/2016
	Contratação de empresa especializada para execução dos serviços de reforma do prédio da Prefeitura
	12/12/2016 (com publicação em 3/1/2017) 
	149.695,16

		Convite 9/2016
	Contratação de empresa especializada para execução dos serviços de reforma em geral incluindo elétrica e hidráulica na Unidade Escolar Roberta Sousa Lima
	12/12/2016 (com publicação em 3/1/2017) 
	147.840,00

10.	Percebe-se, portanto, que parte dos recursos do Fundef foi utilizada indevidamente para pagamento dessas empresas, contratadas para executar objetos estranhos às finalidades do fundo. Lembro neste ponto que o regulamento do Fundef previa o emprego de valores apenas para remuneração dos profissionais do magistério em efetivo exercício no ensino fundamental público, ações de capacitação de professores, aquisição de equipamentos, reforma e melhorias de escolas da rede de ensino, transporte escolar, dentre outras finalidades ligadas ao ensino. Isto é, não contemplava serviços de dedetização, pavimentação de estradas e reformas em prédios da prefeitura, do serviço de assistência social e de postos de saúde.  
11.	A CGU, em visita ao município, identificou a inexecução de parte significativa dos serviços contratados. Em vez das reformas dos prédios utilizados pelo programa de erradicação do trabalho infantil e pelo centro de referência de assistência social, objeto dos convites 5/2006 e 7/2006, constatou-se a realização de apenas uma pintura externa, mesmo assim realizada por funcionários da limpeza municipal. Fotos juntadas no relatório do órgão de controle interno mostram a precariedade das cozinhas, dos telhados, dos banheiros e das instalações elétricas e hidráulicas. 
12.	A empresa contratada (Construcar) tinha como sócios a esposa e o filho do contador municipal, a sua sede correspondia à residência da família e não havia registro de veículos e de funcionários no período no qual a instituição mantinha contratos com o ente federado local. 
13.	Em todos os convites, a situação identificada pela CGU era basicamente a mesma: grande parte dos serviços não foi prestada, sendo realizada apenas uma pintura na parte externa dos prédios, mas sem evidência de sua execução pelas empresas contratadas. Algumas, inclusive, não foram localizadas, como é o caso da Venilson de Oliveira Rocha ME e da Vitor Alves Cardoso Neto EIRELI, escolhidas para supostamente executar os objetos dos Convites 6/2016, 8/2016 e 9/2016.
14.	Além de não terem sido encontrados documentos da execução dos contratos, como notas fiscais, boletins de medição e diário das obras, há outras evidências que apontam para a montagem fraudulenta dos certames com o objetivo de conferir aparente legalidade das despesas efetuadas. São eles: a) utilização de modalidade de licitação mais simples (convite) e publicação dos editais apenas depois da assinatura dos contratos, combinação que permitiu a escolha das empresas que participariam da disputa; b) certames com valores muito próximos ao limite previsto no art. 23 da Lei 8.666/1993 para os convites, na época R$ 150.000,00 para obras e serviços de engenharia e R$ 80.000,00 para compras e outros serviços; c) em diversos casos, foram convidadas empresas com sede em outros estados da federação, quando existiam possíveis interessadas em grandes centros mais próximos, como em Teresina/PI; e d) falta de publicação dos convites no sistema de licitações do Tribunal de Contas do Estado do Piauí, sendo que existia resolução da própria Corte de Contas estadual tornando obrigatório esse procedimento.
15.	De posse de todas essas evidências, o TCU, no Acórdão 1470/2017-TCU-Plenário, determinou a constituição de doze tomadas de contas especiais (TCE) para reaver as quantias informadas no parágrafo quarto deste voto. Nessa decisão, em face da gravidade das irregularidades, foi decretada, cautelarmente, pelo prazo de um ano, a indisponibilidade de bens de trinta e dois responsáveis.
16.	No caso concreto, examina-se o repasse de R$ 154.925,04 à Salinas Empreendimentos e Construções Ltda. - ME. São responsáveis solidários, além da empresa, seus sócios-administradores (srs. Francisco Lennon Barbosa Martins e Lana Goretti Santos Paiva) , o ex-prefeito Antônio Gomes de Sousa (gestão 2013/2016) e os membros atuantes da comissão de licitação (sr. Ricardo Matos da Cruz e sra. Emanuela Machado Araújo) . 
17.	A desconsideração da personalidade jurídica das contratadas foi autorizada na decisão do Plenário, tendo em vista a utilização delas para fraudar licitações e desviar recursos públicos, caracterizando, assim, abuso de personalidade e mau uso de suas finalidades. 
II - Análise das alegações de defesa
18.	Após tentativas frustradas de localização do ex-prefeito Antônio Gomes de Sousa nos endereços constantes na base de dados da Receita Federal, do Tribunal Superior Eleitoral e do Registro Nacional de Carteira de Habilitação, tendo os ofícios retornado com as mensagens "mudou-se" e "não procurado" (nos dois últimos casos) , promoveu-se a sua notificação pela via editalícia. Todavia, expirado o prazo, ele não apresentou alegações de defesa nem recolheu o débito que lhe foi imputado. 
19.	As sras. Emanuela Machado Araújo e Lana Goretti Santos Paiva tiveram ciência das imputações (peças 42 e 75) , mas optaram por permanecer silentes. 
20.	Como esses três jurisdicionados deixaram transcorrer in albis o prazo a eles concedido, entendo que deve ser declarada a sua revelia, dando-se prosseguimento ao processo, de acordo com o art. 12, § 3º, da Lei 8.443/1992.
21.	A sociedade Salinas Empreendimentos e Construções Ltda. e o seu sócio-administrador, sr. Francisco Lennon Barbosa Martins, apresentaram alegações de defesa em conjunto, oportunidade em que defenderam a legalidade do crédito recebido (R$ 154.925,04) . Afirmam que a empresa sagrou-se vencedora da Tomada de Preços 4/2014, financiada por um termo de compromisso com o Governo Federal, disputa que tinha por objeto a execução dos serviços de implantação de sistema de abastecimento de água em dois povoados de Prata do Piauí/PI, denominados Baixa do Coqueiro e Cabrinhas; que nunca tiveram conhecimento da origem dos recursos utilizados para sua remuneração; que não há prova de desvio de finalidade na conduta dos sócios da empresa para fins de fraudar licitações ou desviar recursos públicos; e que a indisponibilidade de bens determinada no Acórdão 1470/2017-TCU-Plenário não deveria prosperar, em face da ausência de provas da participação da empresa e do sócio nas fraudes. 
22.	 O sr. Ricardo Matos da Cruz, ex-presidente da comissão permanente de licitação, alegou a incompetência do TCU para apurar irregularidades na aplicação de verbas transferidas e incorporadas ao patrimônio municipal, bem como a ausência de participação nas fraudes e no dano ao erário. 
23.	A SecexEducação e o Ministério Público junto ao TCU analisaram essas questões e propuseram, de forma uníssona, a rejeição das alegações da empresa e de seu sócio e o acolhimento da justificativa apresentada pelo presidente da comissão permanente de licitação no sentido de que não atuou na contratação da sociedade Salinas Empreendimentos e Construções Ltda. Neste último ponto, por se tratar de circunstância objetiva, também sugerem o afastamento da responsabilidade da outra integrante da CPL, sra. Emanuela Machado Araújo. 
24.	Portanto, os pareceres precedentes recomendam a irregularidade das contas do ex-prefeito (sr. Antônio Gomes de Sousa) , da empresa contratada (Salinas Empreendimentos e Construções Ltda.) e dos sócios dela (sr. Francisco Lennon Barbosa Martins e sra. Lana Goretti Santos Paiva) , condenando-os solidariamente pelo débito apurado (R$ 154.925,04) e aplicando-lhes individualmente a multa prevista no art. 57 da Lei 8.443/1992. 
25.	Manifesto-me de acordo com as análises empreendidas pela unidade técnica e pelo Parquet, cujos fundamentos incorporo como razões de decidir, sem prejuízo das considerações que passo a fazer. 
26.	Sobre a preliminar de incompetência, este Tribunal assentou entendimento segundo o qual compete ao TCU fiscalizar a aplicação dos recursos decorrentes da complementação da União ao Fundef, ainda que esses pagamentos decorram de sentença judicial, uma vez que são recursos da União. Cito, nesse sentido, o Acórdão 1824/2017-TCU-Plenário. Portanto, rejeito a questão prejudicial suscitada pelo ex-presidente da comissão de licitação. 
27.	Tais recursos, por sinal, deveriam ter sido recolhidos integralmente à conta bancária do Fundef (art. 3º da Lei 9.424/1996) , a fim de garantir-lhes a finalidade e a rastreabilidade, e não movimentados livremente para outras contas correntes do município. Também era obrigatória sua utilização exclusiva para a manutenção e o desenvolvimento do ensino fundamental público, ou para a valorização de seu magistério, não em programas de abastecimento de água. Essas constatações foram consignadas expressamente nos ofícios de citação do ex-prefeito, razão pela qual as incorporo na dosimetria da multa que lhe será aplicada. 
28.	Como apontado pela unidade técnica, o Plenário do TCU, no Acórdão 194/2020, não autorizou a prorrogação da indisponibilidade dos bens dos responsáveis neste processo, de modo que o pleito de reconsideração da medida cautelar perde o objeto. 
29.	Os documentos existentes nos autos evidenciam que, de fato, a Salinas Empreendimentos e Construções Ltda. sagrou-se vencedora da Tomada de Preços 4/2014, que tinha por objeto a execução dos serviços de implantação de sistema de abastecimento de água em dois povoados de Prata do Piauí/PI, denominados Baixa do Coqueiro e Cabrinhas. O critério de julgamento era o menor preço, sendo que a oferta da referida sociedade foi de R$ 388.800,00, enquanto que a outra licitante (Escala Transportes Gerais Ltda. - EPP) apresentou proposta ligeiramente maior (R$ 390.000,00) . Como resultado, houve a celebração do Contrato 2014.10.10-01.
30.	Naquela época, havia o programa Água para Todos, que consistia no apoio financeiro do Governo Federal para que as cidades construíssem sistemas de abastecimento de água em suas comunidades rurais. O extinto Ministério da Integração Nacional, por intermédio da Sudene, firmou mais de uma centena de termos de compromisso, todos fixando o repasse federal de R$ 390.000,00, sendo um deles com o município de Prata do Piauí (Termo de Compromisso 128/2013 - SIAFI 677811) .	
31.	A unidade técnica apurou que o Termo de Compromisso 128/2013 vigeu entre 7/10/2013 e 1º/10/2016, mas que foi rescindido unilateralmente, provavelmente por problemas na comprovação da realização do objeto. Isso porque, após liberar a primeira parcela, no valor de R$ 78.000,00, a Superintendência de Desenvolvimento do Nordeste condicionou a liberação do restante do valor (R$ 312.000,00) à apresentação de diversas informações, documentos e peças técnicas, como fotografias das comunidades beneficiadas, mapa de localização de cada sistema coletivo de abastecimento de água, adequação dos projetos padronizados de engenharia (acompanhado da respectiva Anotação de Responsabilidade Técnica) , planilha detalhada de cada sistema (com custos unitários limitados à tabela do Sinapi) , composição do Benefício e Despesas Indiretas (BDI) , comprovação da regularidade da utilização da parcela anterior, dentre outros pontos. 
32.	A despeito da rescisão, há evidências de que ao menos a execução financeira daquele termo de compromisso teve continuidade. Após pesquisar a prestação de contas do município de 2016 entregue ao Tribunal de Contas do Piauí, a SecexEducação encontrou dois empenhos em favor da empresa para pagamento das obras em questão. Um deles de R$ 152.751,84, referente ao sistema da Baixa do Coqueiro; outro de R$ 154.925,04, para a região de Cabrinhas. 
33.	O último valor corresponde exatamente ao montante transferido à empresa Salinas Empreendimentos e Construções Ltda. - ME, objeto de apuração nos presentes autos. Ou seja, os recursos do Fundef foram utilizados para o pagamento de supostos serviços realizados na comunidade de Cabrinhas. 
34.	Em relação à outra quantia (R$ 152.751,84) , extratos bancários de uma das contas municipais (Banco do Brasil, c/c 5225-6, agência 788-9) indicam uma transferência desse valor para a contratada. 
35.	De tudo que foi exposto até aqui, é possível afirmar que, diante da rescisão do Termo de Compromisso 128/2013, o município utilizou recursos próprios (R$ 152.751,84) e do Fundef (R$ 154.925,04) para pagamento das despesas assumidas no contrato que decorreu da Tomada de Preços 4/2014. Resta agora apurar se houve a execução das obras, mas, antes, ressalto que proporei o afastamento da responsabilidade dos membros da comissão de licitação arrolados. 
36.	Isso porque a sua designação ocorreu em novembro de 2016 - dois anos depois da Tomada de Preços 4/2014 e do Contrato 2014.10.10-01 - e não há registro de sua participação no certame que ensejou a contratação da Salinas Empreendimentos e Construções Ltda. - ME. Portanto, acolho as alegações de defesa apresentadas pelo sr. Ricardo Matos da Cruz e proponho sua exclusão do rol de responsáveis. O mesmo tratamento deve ser dado à sra. Emanuela Machado Araújo, por se tratar de circunstâncias objetivas. 
37.	Pelos elementos constantes dos autos, não é possível afirmar que as obras do sistema de abastecimento de água de Baixa do Coqueiro e de Cabrinhas estejam concluídas. As fotografias acostadas apenas mostram caixas de água suspensas, sem ser possível comprovar que as localidades sejam as mencionadas. Ainda que fosse possível superar esse óbice, as planilhas contratadas contêm diversos outros serviços sem indicação de sua realização - caso das ligações domiciliares, por exemplo. 
38.	A empresa e seu sócio trouxeram dois laudos firmados, em 24/4/2019, pelo engenheiro civil Auricélio Vieira Lopes. Se, por um lado, nos termos do art. 408, parágrafo único, do CPC, o documento particular prova a ciência, mas não o fato em si, incumbindo o ônus de prová-lo ao interessado em sua veracidade; por outro, o próprio profissional consigna que, durante a visita in loco - realizada em 2019, frise-se -, os serviços referentes à implantação do sistema de abastecimento de água nas localidades de Baixa do Coqueiro e Cabrinhas estavam sendo executados em congruência com o projeto existente, oportunidade em que lista os serviços concluídos até a data da vistoria. De forma acumulada, na Baixa do Coqueiro atesta a realização de R$ 85.072,58 e nas Cabrinhas, de R$ 70.793,63. 
39.	Nesse cenário, é possível vislumbrar diversas irregularidades, como pagamento sem lastro contratual, tendo em vista que a vigência do Contrato 2014.10.10-01 expirou em 10/4/2015, e realização de dispêndios por serviços não executados, pois as transferências para a empresa Salinas ocorreram em dezembro de 2016 e a construção, em abril de 2019. Destaco também que o empenho municipal de R$ 154.925,04 (pago com recursos do Fundef) mencionava apenas os serviços na região de Cabrinhas, localidade em que, pelos laudos, havia serviços quantificados em R$ 70.793,63. 
40.	Não comprovada a realização dos serviços, mostra-se irrelevante a discussão em torno da origem dos recursos utilizados para a remuneração da empresa. Desse modo, rejeito as alegações de defesa da sociedade contratada e do sócio dela. 
41.	Por fim, como restou comprovada, no município de Prata do Piauí/PI, a prática reiterada da celebração de contratos com empresas que não executam os serviços, instrumentos que servem apenas para conferir aparente legalidade aos desembolsos municipais, mantenho a desconsideração da personalidade jurídica da empresa Salinas, devendo seus sócios-administradores responderem solidariamente pelo dano ao erário apurado. 
42.	Ante o exposto, ratificando os pareceres precedentes, voto por que o Tribunal adote a deliberação que ora submeto a este Colegiado. 
TCU, Sala das Sessões Ministro Luciano Brandão Alves de Souza, em 20 de outubro de 2020.
BENJAMIN ZYMLER 
Relator